---
title: "Proyecto Módulo 1: Modelo Baseline de Pronóstico"
subtitle: "Pharmaceutical, cosmetic and toiletry goods retailing — South Australia (Series ID A3349500K)"
date: 2026-09-11
author: "Juan Pablo Sanchez, Fatima Irais Zepeda, Javier Uc Ix, Matteo Nelson"
format:
  html:
    embed-resources: true
---

## Introducción

Este proyecto busca construir un modelo de pronóstico **baseline** para una serie de tiempo del comercio minorista australiano.

Los datos provienen de `aus_retail`, contiene el volumen de ventas mensual (*Turnover*, en millones de dólares australianos) de distintos giros comerciales en cada estado/territorio de Australia, reportado por la Oficina Australiana de Estadística (ABS). Cada serie individual dentro de `aus_retail` está identificada por un `Series ID` único.

A nuestro equipo le fue asignada la serie con `Series ID` **A3349500K**, correspondiente al giro **"Pharmaceutical, cosmetic and toiletry goods retailing"** en el estado de **South Australia**.

El objetivo es: explorar la serie para entender su comportamiento (tendencia, estacionalidad, necesidad de estabilizar varianza); descomponerla con STL; separar los últimos 24 meses como conjunto de prueba; ajustar un modelo baseline (`SNAIVE` + `RW` con deriva sobre la serie ajustada estacionalmente) usando solo el conjunto de entrenamiento; evaluar su desempeño sobre el conjunto de prueba con `accuracy()` (reportando MASE) y un análisis de residuales; y, una vez validado, reentrenar con la serie completa para generar el pronóstico de los siguientes 24 meses fuera de muestra.


## Datos

```{r}
#| message: false
library(fpp3)

mi_serie <- aus_retail |>
  filter(`Series ID` == "A3349500K")

mi_serie
```

## Miramos la serie completa y su patrón estacional

Desplegamos la vista general de la serie, aqui podemos revisar que la serie tiene tendencia (creciente, decreciente, con quiebres) y si se nota un patrón que se repite cada año.
```{r}
mi_serie |>
  autoplot(Turnover) +
  labs(
    title = "Venta de productos",
    subtitle = "South Australia (Series ID A3349500K)",
    y = "Turnover (millones de AUD)",
    x = "Mes"
  )
```

Aquí sobreponemos cada año como una línea distinta, para ver mejor la forma de ese patrón anual.
```{r}
mi_serie |>
  gg_season(Turnover, labels = "right")
```


## Estabilización de la varianza.

```{r}
lambda_guerrero <- mi_serie |>
  features(Turnover, features = guerrero) |>
  pull(lambda_guerrero)

lambda_guerrero
```

λ ≈ 0.15. Al estar bastante cerca de 0 confirma lo que se pensaba por las gráficas: la varianza de la serie crece junto con su nivel, y conviene se va a usar una transformación Box-Cox con ese lambda.

## Descomposición STL, ahora sobre la serie ya transformada.

```{r}
mi_serie |>
  autoplot(box_cox(Turnover, lambda_guerrero)) +
  labs(
    title = "Turnover transformado (Box-Cox, lambda = 0.15)",
    y = "Turnover transformado",
    x = "Mes"
  )
```

En esta nueva versión, el tamaño de las oscilaciones estacionales debería verse mucho más parejo a lo largo de todo el histórico (ya no debería ir creciendo conforme sube el nivel de la serie).

Descomposición STL sobre la serie transformada:

```{r}
mi_serie |>
  model(
    STL(box_cox(Turnover, lambda_guerrero) ~ trend(window = NULL) +
                                              season(window = "periodic"),
        robust = TRUE)
  ) |>
  components() |>
  autoplot()
```

Las oscilaciones estacionales ya se ven de un tamaño bastante parejo a lo largo de todo el histórico a diferencia de la serie original, donde antes de transformar se veían más chicas al inicio y más grandes al final.

En la descomposición STL se ve claramente: una tendencia fuerte y sostenida con una meseta entre 1990 y 2000, y luego siguiendo su ascenso, una estacionalidad muy marcada , típico de retail probablemente un pico fuerte en diciembre por temporada navideña y una caída en enero, y un residuo que se ve razonablemente centrado en cero.

## Separar los últimos 24 meses como conjunto de prueba.

```{r}
serie_train <- mi_serie |> filter(Month <= max(Month) - 24)
serie_test  <- mi_serie |> filter(Month >  max(Month) - 24)

# Verificación rápida de que quedaron 24 meses en test
nrow(serie_test)
range(serie_train$Month)
range(serie_test$Month)
```

Esto separa los últimos 24 meses como serie_test, y todo lo anterior como serie_train.

## Ajustar el modelo baseline usando solo el conjunto de entrenamiento.

```{r}
baseline_spec <- decomposition_model(
  STL(box_cox(Turnover, lambda_guerrero) ~ trend(window = NULL) +
                                            season(window = "periodic"),
      robust = TRUE),
  RW(season_adjust ~ drift()),
  SNAIVE(season_year)
)

fit_baseline <- serie_train |>
  model(baseline = baseline_spec)

fit_baseline
```


## Pronóstico sobre el conjunto de prueba y métricas de error (MASE obligatorio)

```{r}
fc_baseline <- fit_baseline |> forecast(h = nrow(serie_test))

fc_baseline |>
  accuracy(mi_serie) |>
  select(.model, RMSE, MAE, MAPE, MASE)
```


```{r}
fc_baseline |>
  autoplot(mi_serie |> filter(Month >= max(Month) - 60)) +
  labs(
    title = "Pronóstico del modelo baseline vs. valores reales",
    subtitle = "Conjunto de prueba: 2017-2018",
    y = "Turnover (millones de AUD)",
    x = "Mes"
  )
```


```{r}
fit_baseline |> gg_tsresiduals()
```

```{r}
fit_baseline |>
  augment() |>
  features(.innov, ljung_box, lag = 24)
```

Juntando todo lo del paso 6: el modelo baseline (a) sobreestima el pronóstico a 24 meses (MASE≈5, se ve en la gráfica anterior) y (b) sus residuales todavía tienen estructura sin capturar. Conclusión: este modelo baseline no se ajusta adecuadamente para este horizonte.

